臺灣高等法院民事判決　　　　　　　　　　　　　　　九十年度上字第一一七０號
　　　上　訴　人　丁○○
　　　被　上訴人　丙○○
　　　　　　　　　甲○○
　　　　　　　　　乙○○
右當事人間土地所有權移轉登記事件，上訴人對於中華民國九十年七月二十四日臺灣
宜蘭地方法院八十九年度訴字第二二四號判決，提起上訴，本院判決如左：
　　　主　　　文
上訴駁回。
第二審訴訟費用由上訴人負擔。
　　　事實及理由
一、本件上訴人起訴主張：坐落宜蘭縣員山鄉○○○段永廣小段二十九地號、二十四
　　之四地號、二十二地號、二十二之一地號、二十四之七地號五筆土地，為上訴人
　　丁○○、訴外人黃清譚（已歿），被上訴人丙○○、甲○○、乙○○五人之家產
　　，信託在被上訴人丙○○、甲○○、乙○○名下。兩造並於五十二年八月十八日
　　分析家產時，訂有鬮分書一件、約定「被上訴人丙○○因入贅陳家，對於該項之
　　不動產自願放棄，但所負債務亦不負其責」，被上訴人丙○○所有名義之不動產
　　全部（即系爭五筆土地應有部分各三分之一）給上訴人丁○○及訴外人黃清譚、
　　被上訴人甲○○、乙○○名義之不動產，亦應給上訴人丁○○、黃清譚各四分之
　　一共有權。上訴人自得依鬮分書請求被上訴人丙○○應將其所有坐落員山鄉○○
　　○段永廣小段二十二地號、二十四之四地號、二十九地號、二十二之一地號、二
　　十四之七地號土地，所有權應有部分各三分之一移轉登記與上訴人各六分之一。
    以及被上訴人甲○○、乙○○應將其所有坐落員山鄉○○○段永廣小段二十二地
    號、二十四之四地號、二十九地號、二十二之一地號、二十四之七地號土地所有
    權應有部分各三分之一移轉登記與上訴人各十二分之一等語，爰求為判命(一)被上
    訴人丙○○應將坐落宜蘭縣員山鄉○○○段永廣小段二十二地號、二十四之四地
    號、二十九地號、二十二之一地號、二十四之七地號土地，所有權應有部分各三
    分之一移轉登記其中各六分之一與上訴人。(二)被上訴人甲○○、乙○○應將坐落
    宜蘭縣員山鄉○○○段永廣小段二十二地號、二十四之四地號、二十九地號、二
    十二之一地號、二十四之七地號，土地所有權應有部分各三分之一移轉登記其中
    各十二分之一與上訴人。（上開請求原審為上訴人全部敗訴之判決）。並於本院
    上訴聲明：(一)原判決廢棄。(二)右廢棄部分：１被上訴人丙○○應將坐落宜蘭縣員
    山鄉○○○段永廣小段二十二、二十四─四、二十九、二十二─一、二十四─七
    地號土地所有權應有部分各三分之一，其中各筆所有權應有部分六分之一，移轉
    登記與上訴人；２被上訴人甲○○、乙○○應將同上五筆土地所有權應有部分各
    三分之一，其中各筆土地應有部分各十二分之一移轉登記於上訴人。
二、被上訴人則以：系爭土地上訴人並無繼承權，且鬮分書並非真正，且縱認為真正
    ，亦因約定時，上訴人未具自耕能力而無效。且上訴人依鬮分書為請求，亦已罹
　　於消滅時效等語置辯。並於本院答辯聲明，對造之上訴駁回。
三、查上訴人主張坐落宜蘭縣員山鄉○○○段永廣小段二十九號地號、二十四之四地
    號、二十二地號、二十二之一地號、二十四之七地號五筆土地，現登記被上訴人
    名下，應有部分如前所述之事實，為被上訴人所不爭執，並有土地登記謄本附卷
    可稽（見原審卷第二十頁、第一０一頁），應可值信實。惟就上訴人所主張系爭
    土地乃為上訴人丁○○、訴外人黃清譚（已歿），被上訴人丙○○、甲○○、乙
    ○○之家產，僅信託在被上訴人名下，兩造且於五十二年八月十八日分析家產時
    ，訂有鬮分書一件（見原審卷第三十頁）、約定「丙○○因入贅陳家，對於該項
    之不動產自願放棄，但所負債務亦不負其責」，「丙○○所有名義之不動產全部
    （即系爭五筆土地應有部分各三分之一）給丁○○及訴外人黃清譚。甲○○、乙
    ○○名義之不動產，亦應給丁○○、黃清譚各四分之一共有權之事實，則為被上
    訴人所否認。因此，本件所應審究者厥為：(一)系爭鬮分書是否真正？(二)上訴人能
    否據該鬮分書為本件請求移轉登記？茲分項詳析如后：
    (一)鬮分書應屬真正：
　　　經查，上訴人主張兩造於五十二年八月十八日分析家產時，訂有鬮分書一件、
　　　約定丙○○因入贅陳家，對於該項之不動產自願放棄，但所負債務亦不負其責
　　　，丙○○所有名義之不動產全部（即系爭五筆土地應有部分各三分之一）給丁
　　　○○及訴外人黃清譚。甲○○、乙○○名義之不動產，亦應給丁○○、黃清譚
　　　各四分之一共有權，已據其提出鬮分書一件為證（見原審卷第三十頁）。雖被
　　　上訴人抗辯鬮分書上之印章為上訴人所盜用，惟就此盜用事實，依一般舉證責
　　　任法則應由被上訴人負舉證責任，而就此盜用事實，被上訴人既未提出確切證
　　　據證實所為盜用抗辯為真，洵不足採。而考諸兩造就祖產房屋分配之位置，與
　　　鬮分書所載完全相符，此有房屋稅籍證明書為憑證（見原審卷第一七九頁），
　　　依該證明書所載房屋應有部分為甲○○、丁○○、乙○○、黃清潭四人，與鬮
　　　分書記載由上開四人取得，應有部分各四分之一相符。且鬮分書中並有上訴人
　　　應負擔債務之約定，如係偽造，上訴人豈有自願承擔債務之理，依上開鬮分書
      內容履行之事實，足證內容不虛。至於證人阮旺樹在原審證稱：未在鬮分書上
      蓋章云云（見原審卷第一九三頁），核與履行事實不符，且阮旺樹與被上訴人
      等之間有親屬關係，所言尚有偏頗，自難輕信。依前所述，足認上訴人所提出
      之鬮分書為真正。
    (二)上訴人不得據該鬮分書請求移轉登記：
      1.本件上訴人主張系爭不動產係其共同家產信託登記於被上訴人名下，其係依
        據鬮分書為請求云云。惟按兩造之祖父李阿旺、祖母李黃阿境，因無子嗣，
        收養林阿幼為養女（收養後更名為李阿幼），日本大正十一年一月九日李阿
        幼招贅黃阿坎為夫，生下五名男子，即被上訴人甲○○（長男）、丙○○（
        四男）、乙○○（五男）等三人從母姓，傳李家香火，另訴外人黃清潭（次
        男）及上訴人丁○○（三男），則從父姓，傳黃家香火，換言之，五兄弟雖
        同父同母，但為繼承香火關係，故各從父姓或母姓（見本院卷第九十七頁血
        統系統表）。並為兩造所不爭，自堪採取。又系爭土地原為李阿旺所有（見
        本院卷第九十九頁土地謄本），日據時代昭和十七年七月十一日（即民國三
　　　　十一年七月十一日）李阿旺亡故，在李阿旺死亡之前，兩造生父黃阿坎（昭
　　　　和十三年一月二十二日即民國二十七年一月二十二日死亡），生母林阿幼（
　　　　昭和十七年六月十九日即民國三十一年六月十九日死亡），均先於李阿旺而
　　　　死亡，依日據時代台灣習慣，寡婦非有當然繼承亡夫之權利，惟於亡夫無直
　　　　系卑親屬，而經親屬同意時始得繼承之。但就固有家產制度而言，寡婦不過
　　　　是在未立嗣之前，暫由其管理遺產而已，並非真正之繼承人。因此李阿旺亡
　　　　故時，已因養女李阿幼育有孫子，並非無直系卑親屬，故黃阿境並無繼承權
　　　　。又依台灣民事習慣調查報告，日據時代女子無繼承權，故李阿旺之長女黃
　　　　烏毛、次女李罔市均無繼承權，以上各情亦為兩造所不爭執，堪認真正。
　　　2.另依台灣當時習慣，招家缺少男子，因而招婿以求男子孫，使祭祀及家業有
　　　　人繼承，即所謂招婿還孫，係取女系血親關係（就招家方面而言，由女子傳
　　　　孫，就男子方面而言，由母系繼祖），故而招婿與妻所生之子，由於從母姓
　　　　或父姓，其權利義務及法律關係顯有不同，在習慣上歸屬被招家之子，稱父
　　　　姓，繼父系及家產權利等，反之，歸屬妻家（招家、母家）之子，稱母姓，
　　　　繼母系及家產權利等。依上開說明，本件林阿幼招婿後，所生兩造共五人（
        男孫），上訴人及訴外人黃清潭稱父姓，被上訴人等三人稱母姓，故上訴人
        及黃清潭就李阿旺之財產並無繼承權（以上均見本院卷第一一二頁台灣民事
        習慣調查報告）。上訴人就系爭土地在日據時代並無繼承權之事實，上訴人
        於原審九十年一月四日審理時已當庭自認在卷（見原審卷第一二一頁）。於
        本院審理時，上訴人就系爭土地無繼承權亦不爭執（見本院卷第一三二頁）
        。參諸系爭土地為繼承登記時，僅由從母姓之被上訴人繼承，益見明顯。故
        系爭土地係於日據時代由被上訴人三人繼承取得所有權，了無疑義。
　　　3.本件系爭鬮分書係於五十二年八月十八日所訂立，是時上訴人就系爭土地因
　　　　因無繼承權而無從取得所有權，故上訴人主張系爭土地為其所共有之家產，
        僅信託登記於被上訴人名下，嗣因終止信託關係乃請求移轉登記云云，未舉
        證以實其說，其主張洵非可採。依上說明，系爭鬮分書顯非家產之分析，僅
        係被上訴人將所繼承祖產之一部贈與上訴人而已。
      4.土地法於卅五年四月廿九日修正公布時，第三十條規定：「私有農地所有權
　　　　之移轉，其承受人以承受後能自耕者為限。」上開條文於土地法四十四年三
　　　　月二十九日修正時並未變更，迨至六十四年七月廿四日再修正時，第三十條
        增修為：第一項：「私有農地所有權之移轉，其承受人以能自耕者為限，並
        不得移轉為共有，但因繼承而移轉者，得為共有。」第二項：「違反前項規
        定者，其所有權之移轉無效。」又土地法第三十條於六十四年七月廿四日修
        正理由，乃因私有農地所有權之移轉，其承受人以承受後能自耕者為限之規
        定，乃屬強制規定，違反者無效，為期明確，故以法律明文訂之。本件上訴
        人於五十二年八月十八日訂立鬮分書時並無自耕能力，上訴人已自認在卷，
        而依上訴人所主張：「鬮分書內容約定：丙○○所有名義之不動產全部給丁
        ○○、黃清潭。甲○○、乙○○等名義之不動產亦應贈出一部分給丁○○、
        黃清潭。」則系爭鬮分書應屬贈與契約甚明，而立約當時系爭五筆土地之地
        目既均屬旱地目之農地，此有土地謄本可考（見原審卷第一０一頁），而上
        訴人又無自耕能力，依法不得承受。依民法第二百四十六條第一項前段規定
        以不能給付為契約標的者，其契約為無效。系爭鬮分書既係約定將農地移轉
        予無自耕能力之人，此一約定為法律上給付不能，應為無效。另系爭五筆土
        地，雖其中「廿二之一地號」及「廿四之七地號」，已於六十四年六月廿一
        日變更地目為「特定農業區甲種建築用地」，惟在變更地目之前，仍屬農地
        ，則自不因嗣後變更為「甲建」，而使無效之契約，又復生效力。上訴人自
        不得依據無效之鬮分書為請求。
四、綜上所述，上訴人請求被上訴人丙○○應將其所有坐落員山鄉○○○段永廣小段
　　二十二地號、二十四之四地號、二十九地號、二十二之一地號、二十四之七地號
　　土地所有權應有部分各三分之一移轉登記其中各六分之一與上訴人。被上訴人甲
　　○○、乙○○應將其所有坐落員山鄉○○○段永廣小段二十二地號、二十四之四
　　地號、二十九地號、二十二之一地號、二十四之七地號土地所有權應有部分各三
　　分之一移轉登記其中各十二分之一與上訴人，均非正當，原審為上訴人敗訴之判
    決，洵無違誤。上訴意旨仍執陳詞，指摘原判決不當，求予廢棄改判，為無理由
    ，應駁回其上訴。
五、本件事實已臻明確，兩造其餘攻擊防禦方法及證據經予審酌，核與判決結果不生
　　影響，爰不再逐一論述，併此敘明。
據上論結，本件上訴為無理由，依民事訴訟法第四百四十九條第一項、第七十八條，
判決如主文。
中　　　華　　　民　　　國　　九十一　　年　　　一　　　月　　二十九　　日
　　　　　　　　　　　　　  民事第八庭
                                審判長法　官　鄭　三　源
                                      法  官  周  美  月
                                      法　官　王　淇  梓
右正本係照原本作成。
如不服本判決，應於收受送達後二十日內向本院提出上訴書狀，其未表明上訴理由者
，應於提出上訴後二十日內向本院補提理由書狀（均須按他造當事人之人數附繕本）
上訴時應提出委任律師或具有律師資格之人之委任狀；委任有律師資格者，另應附具
律師及格證書及釋明委任人與受任人有民事訴訟法第四百六十六條之一第一項但書或
第二項（詳附註）所定關係之釋明文書影本。
中　　　華　　　民　　　國　　九十一　　年　　　一　　　月　　三十一　　日
　　　　　　　　　　　　　　　　　　　書記官　張　美　華
附註：
民事訴訟法第四百六十六條之一（第一項、第二項）：
對於第二審判決上訴，上訴人應委任律師為訴訟代理人。但上訴人或其法定代理人具
有律師資格者，不在此限。
上訴人之配偶、三親等內之血親、二親等內之姻親，或上訴人為法人、中央或地方機
關時，其所屬專任人員具有律師資格並經法院認為適當者，亦得為第三審訴訟代理人
。
